臺灣板橋地方法院民事判決　　　　　　　94年度簡上字第92號
上　訴　人　石之物語珠寶業股份有限公司
法定代理人　丙○○
訴訟代理人　乙○○
被上訴人　　甲○○
上列當事人間請求確認本票債權不存在事件，上訴人對於中華民
國94年2 月25日臺灣板橋地方法院三重簡易庭94年簡字第96號第
1 審判決提起上訴，經本院於94年7 月12日言詞辯論終結，判決
如下：
    主  文
上訴駁回。
第二審訴訟費用由上訴人負擔。
    事實及理由
一、被上訴人起訴主張：被上訴人於民國93年7 月至9 月間簽發
    如附表所示本票2 紙向上訴人借款，嗣被上訴人積欠上訴人
    之借款債務業已於93年9 月以前全數清償完畢，系爭本票債
    權對被上訴人已不存在。惟上訴人因不諳法令疏未收回系爭
    本票，詎上訴人竟持系爭本票向本院聲請強制執行，並經本
    院以93年度票字第12661 號裁定准許在案，爰依法提起本訴
    ，請求確認系爭本票債權不存在等語。
    上訴人於原審則經合法通知，未於言詞辯論期日到場，亦未
    提出任何書狀以為抗辯。
二、原審判決為：確認上訴人持有被上訴人所簽發如附表所示之
    本票2 紙，票據權利不存在。上訴人全部聲明不服，提起上
    訴，並陳稱：緣上訴人與被上訴人原係舊識，被上訴人並
    曾向上訴人借款數次，被上訴人積欠上訴人之借款固全數清
    償完畢，但系爭本票並非擔保被上訴人之借款債務，而係訴
    外人曾正順之借款債務。被上訴人於借款期間之93年7 月
    28 日 曾介紹曾正順向上訴人借款，因上訴人與曾正順並未
    相識起初拒絕借貸，惟經被上訴人當場表示願擔任曾正順之
    連帶保證人，並簽發同額如附表編號1 之本票交付上訴人，
    上訴人始予曾正順2 萬元。曾正順再於93年8 月5 日偕同被
    上訴人向上訴人借款2 萬元，並由上訴人交付如附表編號2
    之本票以為擔保。嗣曾正順借得款項後即失去音訊，是依
    民法273 條有關連帶債務之規定，上訴人自得持系爭本票聲
    請裁定要求被上訴人清償等語；其聲明為：(一)原判決廢棄。
    (二)上開廢棄部分，被上訴人在1 審之訴駁回。被上訴人則聲
    明：駁回上訴。
二、按確認之訴，非原告有即受確認判決之法律上利益者不得提
    起，民事訴訟法第247 條定有明文，所謂即受確認判決之法
    律上利益，係指法律關係存否不明確，原告在法律上之地位
    有不安之狀態存在或受侵害之危險，而此種不安之狀態或危
    險，能以確認判決除去者而言。本件上訴人既以被上訴人簽
    發之系爭本票向本院聲請准予強制執行，並經本院93年度票
    字第12661 號本票裁定准許強制執行，上訴人得隨時以該裁
    定為執行名義，聲請對於被上訴人財產為強制執行，是以被
    上訴人有即受強制執行之危險，此等危險自得依確認判決加
    以除去，是被上訴人提起本件確認之訴，即有確認利益，先
    此敘明。
三、本件兩造不爭之事實為：(一)系爭本票2 紙係由被上訴人分別
    於93年7 月28日及同年8 月5 日簽發後交付上訴人持有。(二)
    被上訴人雖曾自93年6 月間至93年8 月間向上訴人借款多次
    ，但被上訴人積欠之借款債務，已完數清償完畢。
四、本件爭點在於：被上訴人簽發系爭本票交付上訴人時，其基
    礎原因關係究係為擔保本身之借款債務抑或訴外人曾正順之
    借款債務？茲析論如下：
（一）按「支票乃文義證券及無因證券，證券上之權利義務悉依
      證券上所載文句而決定其效力，從而支票上權利，依支票
      文義而發生，與其基礎之原因關係各自獨立，支票上權利
      之行使不以其原因關係存在為前提」、「票據行為，為不
      要因行為，執票人不負證明關於給付之原因之責任，如票
      據債務人主張執票人取得票據出於惡意或詐欺時，則應由
      該債務人負舉證之責」，有最高法院49年台上字第334 號
      、64年台上字第1540號判例意旨可資參照，因此，執票人
      行使票據上權利時，就其基礎原因關係確否有效存在，本
      不負舉證責任。再按票據債務人若以自己與執票人間所存
      抗辯之事由對抗執票人，依票據法第13條規定意旨觀之，
      雖非法所不許，但基於上述票據文義性及無因性之本質，
      票據債務人如以與執票人間所存事由為抗辯，此乃票據債
      務人主張執票人有票據權利障礙要件之事實，應由票據債
      務人負舉證責任，合先指明
（二）本件被上訴人對系爭本票之真正並不爭執，則系爭本票已
      具備法定要件，上訴人對系爭本票之票據權利即為成立。
      而被上訴人主張簽發系爭本票係作為本身借款之擔保，非
      供作訴外人曾正順借款之擔保乙節，因已為上訴人所否認
      ，依前開說明，被上訴人自應就其主張有利於己之原因關
      係事實即系爭本票有權利障礙事實負舉證責任。
（三）查：被上訴人就其主張之事實，業據提出上訴人不爭之電
      話錄音內容（見原審卷第19頁）為證，而本院經觀諸其中
      上訴人法定代理人丙○○於被上訴人質問為何將系爭本票
      向本院聲請裁定時陳稱：「（問：你現在裁定的本票是我
      的名字，可是我欠你的錢早已還了啊）這是我們公司送的
      裁定，我也沒辦法」、「（問：這樣變成我還欠你們錢就
      不對了啊）因為你的手機換掉了我聯絡不到你」、「...
      是住汐止的那個男的他只繳1 個洞而已，當初可是你介紹
      的」、「（問：當初你不是也打電話也去他家找他要錢了
      ？）可是你不是說要將人帶來這裡」、「（問：但是我有
      打電話去橋地院問你們現在板橋地院裁定是告我啊，我是
      疏忽忘了將當初所簽之本票索回？）你現在收訊不好，你
      換個手機打來再說」等語，僅足見上訴人持系爭本票聲請
      本院裁定之理由，係因被上訴人為第3 人向上訴人借款之
      介紹人，而非被上訴人曾簽發系爭本票供作第3 人借款之
      擔保。
（四）復參諸上訴人陳報之被上訴人數次向其借款日期分別為93
      年6 月間、93年7 月28日、93年8 月5 日（見上訴人94年
      6 月20日準備書狀），經核與上訴人現仍持有被上訴人簽
      發之本票3 紙（其中1 張見上訴人94年4 月1 日上訴理由
      狀所附之上證1 ，該張發票日為93年6 月24日、到期日未
      載、金額為6 萬元；餘2 張即系爭附表編號1 、2 之本票
      ）發票日期相同，並佐以上訴人所提第3 人曾正順於93年
      8 月5 日向上訴人借款時簽發之面額6 萬元本票（見上訴
      人94年6 月20日準備書狀所附本票）上並無被上訴人之背
      書或簽名，實與一般為連帶保證人者均會在主債務人所簽
      票據上簽名或背書之常情不符等綜情觀之，益徵被上訴人
      主張系爭本票僅供作本身借款乙節，應可採信。
（五）綜上，系爭本票既僅為被上訴人向上訴人借款之擔保，而
      被上訴人已全數清償其借款債務，並為上訴人所自承，上
      訴人復未能舉證證明兩造別有其他債務，是被上訴人以系
      爭本票原因關係不存在為由，提起確認系爭本票債權對上
      訴人不存在之訴，洵屬有據。
五、從而，被上訴人請求確認上訴人持有之如附表編號1 、2 所
    示本票票據權利不存在，為有理由，應予准許，上訴意旨指
    摘原判決不當，求予廢棄改判，為無理由，應予駁回其上訴
    。
六、本件事證已臻明確，兩造其餘攻擊防禦方法，經本院審酌後
    ，對本件判決不生影響，爰不逐一論列，附此敘明。
據上論結，本件上訴為無理由，依民事訴訟法第436條之1第3項
、第449條第1項、第78條，判決如主文。
中　　華　　民　　國　　94　　年　　7 　　月　　26　　日
                  民事第二庭    審判長法　官　林玫君
                                      法　官　徐福晉
                                      法　官　古秋菊
以上正本證明與原本無異
不得上訴
中　　華　　民　　國　　94　　年　　7 　　月　　26　　日
                                      書記官　古秀珍
 附表：
┌─┬────┬─────┬─────┬───────┬────────┐
│編│發票人  │ 發 票 日 │ 到 期 日 │金額（新臺幣）│  本 票 號 碼   │
│號│        │          │          │              │                │
├─┼────┼─────┼─────┼───────┼────────┤
│1 │甲○○  │93年7 月28│未載      │2萬元         │676803          │
│  │        │日        │          │              │                │
│  │        │          │          │              │                │
├─┼────┼─────┼─────┼───────┼────────┤
│2 │甲○○  │93年8 月5 │未載      │2萬元         │310374          │
│  │        │日        │          │              │                │
└─┴────┴─────┴─────┴───────┴────────┘
